臺灣高等法院刑事判決　　　　　　 96年度上更(一)字第565號
上　訴　人
即　被　告　甲○○
選任辯護人　張景豐律師
上列上訴人因侵占等案件，不服臺灣基隆地方法院93年度訴字第
87號，中華民國93年5 月25日第一審判決（起訴案號：臺灣基隆
地方法院檢察署91年度偵緝字第304 號），提起上訴，判決後由
最高法院撤銷發回，本院判決如下：
    主  文
原判決撤銷。
甲○○連續意圖為自己不法之所有，而侵占對於業務上所持有之
物，處有期徒刑壹年貳月，減為有期徒刑柒月。
    事  實
一、甲○○係自民國八十五年十月間起，出任基隆市射擊協會（
    以下簡稱協會）、基隆市體育會射擊委員會（以下簡稱委員
    會）總幹事，負責綜理協會及委員會事務，為從事業務之人
    。
（一）詎其為掩飾其侵占款項之事實（詳後），乃於擔任總幹事
      之不詳時間，於不詳處所，假理事長乙○○之名，偽造「
      基隆市射擊協會推廣獎勵辦法」，內載「一、介紹會員入
      會無申購槍枝者，推廣費用為會員入會金額二分之一。二
      、介紹會員入會並申購專用槍枝者其推廣費用為會員入會
      金額之全部。三、介紹會員申購專用槍枝其推廣費用為槍
      枝金額扣除槍枝成本後，餘額之百分之三十。四、介紹會
      員槍枝轉讓，推廣費用為轉讓費金額之百分之三十」等不
      實內容，並利用保管乙○○印章之機會，蓋用印章於其上
      ，足以生損害於乙○○、協會及委員會。
（二）甲○○基於意圖為自己不法所有之概括犯意，自八十七年
      一月三十一日起至九十年十一月三十日止，因陳義寅等人
      （會員詳如附表所示）入會、部分並購買槍枝，而交給甲
      ○○入會費及購買槍枝之費用（金額詳附表所示），甲○
      ○明知其實際上僅支付介紹會員之江榮振五十萬元、胡泰
      安五萬元、陳義和三萬元，竟將收取費用中部分金額佯以
      支付「推廣費用」名義侵占之（金額詳附表所示），並將
      上述不實之支出事項，登載於其業務上作成之支出證明單
      ，而佯稱其侵占之費用係用以支付介紹人推廣費，足以生
      損害於協會及委員會。嗣至甲○○解任交接時始為協會及
      委員會發覺。
二、案經基隆市射擊協會、基隆市體育會射擊委員會訴請臺灣基
    隆地方法院檢察署檢察官偵查起訴。
    理      由
甲、程序部分：
    查被告甲○○及其選任辯護人對於下列各項證據之證據能力
    均無意見，並同意作為證據（見本院卷第二二頁），本院審
    酌其作成時之情況，認為並無不適當之情事，均得作為證據
    ，合先敘明。
乙、實體部分：
一、訊據上訴人即被告甲○○，矢口否認有任何偽造私文書或業
    務侵占之行為，辯稱：「基隆市射擊協會推廣獎勵辦法」是
    理事長乙○○為推廣業務，授權伊訂定，伊依照該獎勵辦法
    支領推廣費給介紹人，並未將款項予以侵占云云。惟查：
（一）偽造文書部分：
  (1)、被告甲○○書立上揭「基隆市射擊協會推廣獎勵辦法」，
      並且將其保管之理事長乙○○印章用於其上之事實，為被
      告所自承，復有上揭「基隆市射擊協會推廣獎勵辦法」一
      紙附卷可稽（見偵緝卷第二四至二五頁），此部分事實堪
      予確認。
  (2)、關於委員會及協會究竟有無會員業務推廣費、成數如何等
      情，證人即前任之總幹事高郡山於原審具結證稱（摘錄）
      ：「射擊協會為了增加經費來源，到了八四年底、八五年
      初才有推廣費制度，介紹入會的業務推廣部門人員可得（
      入會費）三分之一的推廣費，一般會員介紹會員不行，後
      來因為效果不好，改成會員也可以介紹會員入會，介紹者
      可得五分之一。在我離開之前制度都是如此，這是理監事
      開會討論過的。」、「推廣費是交給介紹入會的人，他們
      還要另外簽支出憑證給我們。推廣費只能給介紹的人或業
      務單位，總幹事沒有，除非我自己介紹。在我任內介紹會
      員買槍沒有抽佣金」等語，參諸卷附基隆市射擊協會會員
      推廣費支付清冊（見偵緝卷第二八至三一頁），其上所列
      八十五年間十月前介紹人所得推廣費的情形，核與證人高
      郡山所證相符，可知在高郡山交接總幹事之職予被告之時
      ，射擊委員會及協會之會員因為介紹會員，雖可得業務推
      廣費，然業務部門的人可得成數三分之一，而一般會員成
      數僅有五分之一，且介紹會員購槍亦無佣金可拿，而程序
      上該業務推廣費事宜，並需經過理監事開會通過。
  (3)、然觀諸上揭「基隆市射擊協會推廣獎勵辦法」之內容，會
      員介紹推廣費高達入會費二分之一，甚且於介紹之會員購
      槍時，推廣費甚且為入會費之全部，此外，介紹購槍、轉
      讓亦有佣金可得。而此揭種種均與委會員及協會原本即已
      存在之業務推廣費制度不同。被告於本案偵、審從未主張
      上揭推廣獎勵辦法之內容經過有理監事之討論通過，復未
      有任何證據可資佐證，可知，上揭推廣獎勵辦法之內容乃
      不實之事項。
  (4)、又上揭推廣獎勵辦法作成名義人為基隆市射擊協會理事長
      乙○○，而證人乙○○於原審證稱「我沒有看過這個獎勵
      辦法，上面有我理事長的章因為我的印章由總幹事保管」
      等語，此核證人乙○○於偵訊時所證（摘錄）「被告庭呈
      的推廣獎勵辦法筆跡不是我的，當時總幹事負責保管理事
      長的章。我沒看過該辦法，且也沒開會決定。王有向我哭
      訴過，他挪用會費，要我幫他扛，以推廣費的名義來掩飾
      他侵吞匯款」（見偵緝卷第九一、九二頁）等語相符，被
      告雖一再辯稱上揭推廣獎勵辦法是經過理事長授權云云，
      然果若理事長乙○○同意變更向來實施之推廣費制度，何
      不依規章、循前例以理監事會議之方式討論，卻逕授權被
      告為之，被告所辯核與事證不符，證人乙○○之證詞應較
      可信。是以，被告未經名義人乙○○之同意為上揭推廣獎
      勵辦法之事實，亦堪確認。
  (5)、就最高法院發回意旨第二點之意旨，經本院調查結果，上
      揭推廣獎勵辦法，其作成名義人乙○○並未授權被告制作
      ，形式上該辦法乃未經名義人同意制作；而就實質內容之
      真實性，在被告之前雖有給付介紹會員推廣費之制度存在
      ，但是給付之內容、成數、介紹購槍有無佣金否，與被告
      制作之上揭推廣獎勵辦法均不相同，亦即，實質內容亦不
      相同，因此，縱在被告任總幹事之前即有推廣費存在，且
      廖侑聲等人亦有支領之事實，此亦不足為被告有利之認定
      ，被告偽造文書之事實，應堪認定。
（二）業務侵占及業務登載不實部分：
  (1)、附表所示之會員陳義寅曾給付被告附表所示之入會費、購
      買槍枝費用等情，為被告所不爭執，且經證人即介紹人江
      榮振、胡泰安、陳義和證稱在卷，並有被告經手之現金收
      入傳票附卷可稽（附於原審卷第一七七頁之證物袋內）。
  (2)、被告收受上揭費用後，對於附表「推廣費支出欄」所示之
      金額，並未交付於委員會及協會，且制作支出證明單乙節
      ，為被告所自承，且有支出證明單各件附卷可稽（附於原
      審卷第一七七頁之證物袋內）。
  (3)、被告雖辯稱：這些推廣費全部交給介紹人江榮振等人，伊
      並未將之侵占云云。惟查：
    證人即介紹人胡泰安於原審證稱（摘錄）「吳文生、陳勝
      標、潘仁吉、陳金輝、陳武城、施肇榮、陳呈祥、黃國維
      、曾萬華，是我介紹入基隆市射擊協會，我並沒有收到推
      廣費，其中曾萬華沒有收到推廣費八萬元，但有收到五萬
      。被告沒有跟我說有部分推廣費送給他。他有跟我借過錢
      ，都結清，並無跟我借過推廣費。我知道介紹人入會有推
      廣費，我有跟他要過，但他說槍款給的很低了，推廣費就
      不要拿」等語（原審卷第七七至八四頁），可知，證人胡
      泰安僅自被告處收過五萬元之推廣費，超過部分則未收取
      過。
    證人即介紹人江榮振於檢察官偵訊時證稱「我介紹鄭其正
      、陳義寅、張義信、賴明峰、劉進富共五位。共收到約二
      、三十萬元的推廣費，是總幹事甲○○以現金在協會交給
      我的，沒有收據…巫立平、劉永順二人是我介紹入會，邱
      國基因時間太久記不得。．．我確定拿的沒有像卷附推廣
      費明細表寫得那麼多，只有拿不超過三十萬元」（見偵緝
      卷第二０九頁）；於原審具結證稱「有介紹陳義寅入會，
      有領取推廣費但數額不清楚。張義信是否我介紹不清楚，
      有介紹賴明峰入會，有領取推廣費但數額不清楚。有介紹
      巫立平、劉永順、鄭其正、劉進富、邱國基入會，均有領
      取推廣費但數額不清楚。一般介紹一個人入會推廣費不會
      超過五萬元。我介紹入會的人有向協會訂購槍枝，會員購
      買槍枝有推廣費，包含在五萬元裡面。我領的推廣費有的
      好像有簽名，但簽在何處我不記得。有的沒有簽名。偵查
      時檢察官是問我有無介紹周慈雲入會，不是問有無介紹張
      義信入會。周慈雲是我介紹入會有拿到推廣費不超過五萬
      元。我共介紹十幾個人入會，每個人領的介紹費不超過五
      萬元。賴禮部、劉永順是另外透過鄭其正介紹入會，他二
      人我不認識。劉永順是我跟鄭其正一起介紹入會，我有領
      到五萬元以內的推廣費，賴禮部的情形相同，我也有領到
      五萬元以內的推廣費。李力新與巫立平是兄弟，應該也是
      我介紹的。我總共介紹十人入會，總共拿了五十萬，每人
      五萬元。我知道買槍也有推廣費，我介紹的十人都有買槍
      ，我拿到五萬元是包括入會費和買槍費用的推廣費」等語
      （見原審卷第一四七至一六０頁），稽之證人證詞，雖然
      對於自被告處受領之推廣費有三十萬元、五十萬元之不同
      ，惟此應係證人對於介紹人數計算精確程度之不同，尚難
      認證人證詞有瑕疵，而依有利被告之認定，證人江榮振亦
      僅受領五十萬元，超過部分被告並未給付之事實應堪認定
      。
    證人即介紹人陳義和於原審具結證稱「介紹鍾盛鵬入會，
      入會費共十五萬，並無因此收到五萬元推廣費。介紹周優
      斌入會，共交三五萬包括買槍，沒有收到十一萬推廣費。
      介紹薛偉仁入會，共交三五萬包括買槍，沒有收到十一萬
      推廣費。三位都介紹完後被告給我三萬元，說是介紹費。
      被告並未向我借過錢。我不知道介紹人入會有推廣費。獎
      勵辦法他確實沒有給我看過。當時我在射擊協會也沒有換
      槍，也沒拿十萬元底換槍的事，他也沒欠我十幾萬。答應
      被告說介紹費一人一半。他跟我說介紹一個人三萬，結果
      我介紹三個人他只給我三萬。沒有介紹費對半分的事」等
      語（見原審卷第一一三至一一九頁），足認證人僅自被告
      處收取三萬元推廣費，並未收取支出證明單上所示之金額
      。
  (4)、依上揭調查結果可知，證人江榮振、胡泰安、陳義和僅分
      別受領過五十萬元、五萬元、三萬元之推廣費，並未受領
      支出證明單上所示之金額，扣除證人三人實際受領金額以
      外之費用（如附表所示），業經被告侵占無誤，而被告所
      填制之支出證明單自係偽掩飾侵占犯行而為業務上不實之
      記載，亦堪確定，被告所辯並未侵占云云，核屬卸詞，不
      足採之，事證明確，被告此部分犯行，亦堪確定。
二、論罪之理由：
（一）新舊法之比較：
      查被告行為後，刑法業於九十四年二月二日修正公布，九
      十五年七月一日施行，依修正後刑法第二條第一項規定，
      行為後法律有變更者，適用行為時之法律，但行為後之法
      律有利於行為人者，適用最有利於行為人之法律。此條規
      定係規範行為後法律變更所生新舊法律比較適用之準據法
      ，本身尚無新舊法比較之問題，於新法施行後，應一律適
      用新法第二條第一項之規定，為「從舊從輕」之比較。
  (1)、按修正後刑法業已刪除第五十五條牽連犯及第五十六條連
      續犯之規定，此刪除雖非犯罪構成要件之變更，但顯已影
      響行為人刑罰之法律效果，自屬刑法第二條第一項之「法
      律有變更」；依該項規定比較新、舊法結果，修正前第五
      十五條後段牽連犯之規定，係將被告有牽連關係之數行為
      從一重處斷，第五十六條連續犯之規定，則係將被告連續
      之數行為以一罪論，但得加重其刑至二分之一，較之刑法
      刪除上開條文後，被告各行為應併合處罰之規定而言，顯
      以修正前刑法較有利於被告，自應適用修正前刑法之規定
      。
  (2)、罰金刑：修正前刑法第三十三條第五款規定：「罰金：一
      元（銀元）以上。」，而依罰金罰鍰提高標準條例規定，
      就七十二年二月二十六日前修正之刑法部分條文罰金數額
      提高十倍，其後修正者則不提高倍數。而刑法第三十三條
      第五款自七十二年六月二十六日迄九十四年二月二日修正
      公布（九十五年七月一日施行），期間並未修正，再依現
      行法規所定貨幣單位折算新臺幣條例規定，以銀元一元折
      算新臺幣三元，則修正前最低罰金數額即為新台幣三十元
      。修正後刑法第三十三條第五款規定：「罰金：新臺幣一
      千元以上，以百元計算之。」修正後最低罰金刑即為一千
      元，自應以修正前之規定有利被告。
  (3)、經綜合前述各項罪刑法律變更，整體為「從舊從輕」之比
      較結果，應一體適用被告行為時即舊刑法之規定，較有利
      於被告，合先敘明。
（二）論罪：
  (1)、核被告所為，其中偽造「基隆市射擊協會推廣獎勵辦法」
      部分，係犯刑法第二百十條偽造私文書罪，侵占業務上所
      持有款項部分，係犯刑法第三百三十六條第二項之業務侵
      占罪，又於支出證明單上為不實登載部分，係犯刑法第二
      百十五條業務上文書登載不實之罪。
  (2)、被告所為業務侵占、業務上文書登載不實罪之行為，時間
      緊接，所犯罪名相同，顯均係出於概括之犯意反覆為之，
      均為連續犯，爰均依刑法第五十六條之規定各以一罪論，
      並均加重其刑。
  (3)、被告所犯上開三罪，有方法結果之牽連關係，應依牽連犯
      之規定，從一重之業務侵占罪處斷。公訴人雖未就偽造私
      文書、業務上文書登載不實罪部分起訴，惟此部分與已起
      訴且經本院論罪科刑之犯罪行為有牽連犯之裁判上一罪關
      係，且本院復於審理中將罪名告知被告俾其防禦，本院自
      應併予審理。
  (4)、公訴人雖以：被告明知其薪資中已包含交通補助費，竟仍
      自會費中私列交通補助費七十三萬五千元中飽私囊，認被
      告該部分行為亦涉業務侵占罪嫌；惟經訊被告，堅決否認
      有侵占之意圖，並稱渠所領取之交通補助費並不包括在薪
      資之內等語置辯。經查，證人高郡山前任協會總幹事期間
      ，確有支領交通補助費一萬元，業據證人高郡山於偵查及
      原審分別證述明確（見偵緝卷第六七頁反面、原審卷第七
      二、七三頁），而被告於原審亦供稱「一開始協會裡面本
      來就列交通補助費，是我來接總幹事之後自己不去請領的
      ，一直到七堵靶場拆除後，我才開始申請，交通補助費不
      包括在薪資內。」（見原審卷第七一頁），是被告所為渠
      因擔任協會總幹事而支領交通補助費，核與事理並無相悖
      ，自不得僅憑證人乙○○所為片面之證述，遽認被告確有
      以交通補助費名義侵占款項之行為。此外，公訴意旨就上
      揭以支出「推廣費」為名侵占之金額，誤將已支付予證人
      江榮振五十萬元、胡泰安五萬元、陳義和三萬元之推廣費
      ，亦併算入，尚有違誤，此部分之犯罪事實亦不能認定之
      ，業據調查說明如前，惟因依公訴意旨認該部分與上揭有
      罪認定業務侵占行為，具有連續犯之一罪關係，該未能證
      明犯罪部分，爰不另為無罪之諭知。
三、撤銷改判之理由：
    原審法院經審理結果，對被告為論罪科刑之判決，固非全屬
    無見。惟查，(1)、本件並無積極證據足以證明被告虛列交通
    補助費名義而予侵占之行為，原審就該部分併予論罪，自有
    未合；(2)、被告以「推廣費」名義侵占之金額，原審並未扣
    除被告已給付予江榮振、胡泰安、陳義和之介紹費，侵占金
    額之認定，亦有違誤。被告全盤否認犯罪提起上訴，除關於
    侵占交通補助費部分固非有據，然關於侵占交通費部分則為
    有理由，應由本院將原判決撤銷改判。
四、科刑之理由：
（一）爰審酌被告擔任告訴人基隆市射擊協會、基隆市體育會射
      擊體委會之總幹事，竟濫用他人之信賴而侵占款項，造成
      協會及委員會推廣會務困難，其侵占之金額不菲，且為掩
      飾犯行復偽造上揭推廣獎勵辦法及支出證明單、惡性非輕
      ，矢口否認犯行迄今仍未賠償被害人其犯罪之動機、手段
      、智識程度、生活狀況、所生危害、犯罪後仍飾詞狡辯等
      一切情狀，量處如主文第二項所示之刑。
（二）中華民國九十六年罪犯減刑條例於中華民國九十六年七月
      四日總統華總一義字第09600083761 號制定公布，並自九
      十六年七月十六日施行，被告上開所為合於減刑條件，依
      中華民國九十六年罪犯減刑條例第二條第一項第三款規定
      ，被告所犯業務侵占罪，減為有期徒刑七月。
據上論斷，應依刑事訴訟法第三百六十九條第一項前段、第三百
六十四條、第二百九十九條第一項前段，刑法第二條第一項前段
、（修正前）第五十六條、第二百十條、第二百十五條、第三百
三十六條第二項、（修正前）第五十五條，罰金罰鍰提高標準條
例第一條前段，中華民國九十六年罪犯減刑條例第二條第一項第
三款、第七條，判決如主文。
本案經檢察官劉文水到庭執行職務。
中　　華　　民　　國　　96　　年　　11　　月　　22　　日
 　　　　　 刑事第十二庭  審判長法　官　蔡永昌
                                法　官　陳榮和
                                法　官　王梅英
以上正本證明與原本無異。
如不服本判決，應於收受送達後十日內向本院提出上訴書狀，其
未敘述上訴之理由者並得於提起上訴後十日內向本院補提理由書
（均須按他造當事人之人數附繕本）。
                                書記官  顧哲瑜
中　　華　　民　　國　　96　　年　　11　　月　　26　　日
附錄本案論罪科刑法條全文：
刑法第二百十條
偽造、變造私文書，足以生損害於公眾或他人者，處五年以下有
期徒刑。刑法第二百十五條：
從事業務之人，明知為不實之事項，而登載於其業務上作成之文
書，足以生損害於公眾或他人者，處三年以下有期徒刑、拘役或
五百元以下罰金。
刑法第三百三十六條第二項：
對於業務上所持有之物，犯前條第一項之罪者，處六月以上五年
以下有期徒刑，得併科三千元以下罰金。
附表：
┌───┬───┬───────┬───────┬─────┐
│介紹人│會  員│收受入會費、購│「支付推廣費」│侵占金額  │
│      │      │槍費用金額    │金額          │          │
├───┼───┼───────┼───────┼─────┤
│江榮振│陳義和│35萬元        │11萬元        │以「支付推│
│      ├───┼───────┼───────┤廣費」名義│
│      │賴明峰│45萬元        │11萬9千元     │侵占之金額│
│      ├───┼───────┼───────┤共計158萬7│
│      │邱國基│55萬元        │16萬4千元     │千元，扣除│
│      ├───┼───────┼───────┤實際給付江│
│      │周慈雲│35萬元        │8萬9千元      │榮振之介紹│
│      ├───┼───────┼───────┤費50萬元，│
│      │李立新│40萬元        │10萬4千元     │侵占金額為│
│      ├───┼───────┼───────┤108萬7千元│
│      │巫立平│40萬元        │11萬9千元     │。        │
│      ├───┼───────┼───────┤          │
│      │劉進富│50萬元        │11萬4千元     │          │
│      ├───┼───────┼───────┤          │
│      │劉永順│70萬元        │31萬4千元     │          │
│      ├───┼───────┼───────┤          │
│      │鄭其正│55萬元        │18萬5千元     │          │
│      ├───┼───────┼───────┤          │
│      │賴禮部│60萬元        │26萬9千元     │          │
├───┼───┼───────┼───────┼─────┤
│胡泰安│吳文生│20萬元        │3萬元         │以「支付推│
│      ├───┼───────┼───────┤廣費」名義│
│      │曾萬華│25萬元        │8萬元         │侵占之金額│
│      ├───┼───────┼───────┤共計27萬2 │
│      │陳勝標│20萬元        │3萬元         │千元，扣除│
│      ├───┼───────┼───────┤實際給付胡│
│      │陳武城│20萬元        │3萬元         │泰安之介紹│
│      ├───┼───────┼───────┤費5萬元， │
│      │陳金輝│20萬元        │3萬元         │侵占金額為│
│      ├───┼───────┼───────┤22 萬2千元│
│      │潘仁吉│20萬元        │3萬元         │。        │
│      ├───┼───────┼───────┤          │
│      │施肇榮│20萬元        │3萬元         │          │
│      ├───┼───────┼───────┤          │
│      │陳呈祥│5萬元         │6千元         │          │
│      ├───┼───────┼───────┤          │
│      │黃國維│5萬元         │6千元         │          │
├───┼───┼───────┼───────┼─────┤
│陳義和│薛偉仁│35萬元        │11萬元        │以「支付推│
│      ├───┼───────┼───────┤廣費」侵占│
│      │鄒優斌│35萬元        │11萬元        │之金額共計│
│      ├───┼───────┼───────┤27 萬元， │
│      │鍾盛鵬│15萬元        │5萬元         │扣除實際給│
│      │      │              │              │付陳義和之│
│      │      │              │              │介紹費3萬 │
│      │      │              │              │元，侵占金│
│      │      │              │              │額為24萬元│
│      │      │              │              │。        │
└───┴───┴───────┴───────┴─────┘
